【裁判字號】    89,易,1087
【裁判日期】    890605
【裁判案由】    勞動基準法
【裁判全文】
臺灣板橋地方法院刑事判決                        八十九年度易字第一八七號
    公  訴  人  臺灣板橋地方法院檢察署檢察官
    被      告  丁○塑膠有限公司
    兼  代表人  戊○○
右列被告因勞動基準法案件，經檢察官提起公訴（八十八年度偵字第二０八０三號）
，本院判決如左：
    主  文
戊○○法人之代表人，因執行業務，違反勞動基準法第五十五條第一項勞工退休金之
給與標準之規定，處罰金貳萬捌仟元，如易服勞役，以佰元折算壹日。
丁○塑膠有限公司其代表人，因執行業務，違反勞動基準法第五十五條第一項勞工退
休金之給與標準之規定，處罰金貳萬捌仟元。
    事  實
一、戊○○係設於台北縣三重市○○街十六號丁○塑膠有限公司（下稱丁○公司）之
    董事長，即該公司之代表人，因丁○公司虧損多年，而於民國八十八年間公佈將
    資遣較年長之員工，詎戊○○於執行職務時，明知勞工年滿六十歲者應強制退休
    並依法給付退休金，且明知該公司員工丙○係二十六年五月八日生、甲○○○係
    二十七年七月十日生、另乙○○○係二十七年十一月二十五日生，於八十八年間
    均已屆滿六十歲，符合勞動基準法第五十四條第一項第一款強制退休之條件，然
    戊○○並不為該三人辦理退休，其間丙○於八十八年六月間自請退休，惟被告戊○○未同意支付退休金，而於八十八年六月三十日（起訴書誤載為八十八年七月
    一日）均以資遣之方式處理，迴避丁○公司依法應給付之退休金。
二、案經丙○、乙○○○、甲○○○告訴暨台北縣政府移送臺灣板橋地方法院檢察署
    檢察官偵查起訴。
    理  由
一、訊據被告戊○○矢口否認有何違反勞動基準法之犯行，辯稱：伊是依勞動基準法
    第十一條第二項資遣員工的，但伊找不到起訴書所載的勞基法第五十四條，另伊
    不知道有退休資格，不能用資遣云云。
二、惟查：
（一）被告為丁○公司之董事長即代表人，而丁○公司係六十五年九月三日即經主管
      機關核准設立登記，此有經濟部中部辦公室八十九年四月十三日經八九中辦三
      管字第０八八二００號函在卷可憑。而被害人丙○係二十六年五月八日生、甲○○○係二十七年七月十日生、另乙○○○係二十七年十一月二十五日生，此
      為被告戊○○所不爭執，而依被告戊○○於偵查中供承丙○係七十三年十二月
      至丁○公司上班（見偵查卷第十六頁），及於本院調查中供承其於七十三年十
      二月三日同時僱用丙○、乙○○○、甲○○○（見本院八十九年四月十七日訊
      問筆錄），是足證丙○、甲○○○、乙○○○確為丁○公司自七十三年十二月
      間起所僱用之勞工。雖被告戊○○於本案調查證據完畢後，始辯稱丙○係八十
      年三月才到公司上班，惟其於偵查及本院前次調查中已明確供承自七十三年十
      二月起僱用丙○，其事後翻異前詞，顯為圖脫免罪責，不足採信，併此敘明。
      被告戊○○於八十八年間以公司多年虧損為由，公佈將資遣較年長之員工，此
      有證人王順即丁○公司之廠長於本院調查時結證屬實（見本院八十九年五月
      一日訊問筆錄），即八十八年間丁○公司公佈將資遣員工時，丙○、乙○○○
      、甲○○○工作年資近十五年且均已年滿六十歲，惟丁○公司對於丙○、乙○○○、甲○○○均未以退休方式辦理，而係資遣終止其三人與丁○公司之勞動
      契約，而丙○並於八十八年六月間表示自請退休時，丁○公司未同意支付退休
      金等事實，亦為被告戊○○所不爭執，核與告訴人之指述情節相符，並有台北
      縣政府勞工局申訴書、經濟部工廠登記證、台北縣政府處理勞資爭議協調會議
      紀錄、申請書（偵查卷第二頁至第十頁）等在卷可資佐參。
（二）按勞動基準法為保障勞工退休後之生活，因而規定雇主有給付退休金之義務，
      而法定之退休金制度又可區分為自請退休及強制退休兩種。不同於自請退休，
      強制退休之本質乃為保障勞工之生存權及工作權，故強制退休之發動權雖在於
      雇主，但並不表示雇主即有選擇以強制退休或資遣勞工之權利。故若雇主欲終
      止勞動契約，而勞工如已符合強制退休之條件時，雇主即應以強制退休之方式
      終止其與勞工間之關係，不得藉故以資遣之方式與勞工終止契約，否則即與勞
      動基準法之強制退休此一強制規定精神相違。此內政部七十四年五月二十八日
      （七八）台內勞字第二九八九號函之意旨亦認為：「凡合於勞動基準法第五十
      四條強制退休要件之勞工，雇主應依法予以強制退休，不得以資遣方式辦理。
      」，即行政院勞工委員會八十年十月二十一日勞動三字第二七０一四號函亦持
      同一見解。本件告訴人丙○、乙○○○、甲○○○於八十八年間即已年滿六十
      歲，符合勞動基準法第五十四條第一項第一款強制退休之條件，且被告於八十
      八年農曆年間既已欲終止與其三人之勞動契約，揆諸前開解釋，被告自應依法
      予以強制退休並核發退休金。然被告不循此途，故意以資遣方式，迴避其依勞
      動基準法應所為之退休給付，顯於法有悖。況本件案發後，經丙○、甲○○○
      、乙○○○向主管機關申請勞資爭議調解，被告亦拒不給付，自與因法令解釋
      不同而無犯罪故意之情形有別。
（三）末按勞工退休時，雇主應依勞動基準法第五十五條第一項所定給與標準給付退
      休金，如違反該條規定，應依同法第七十八條規定處罰。而所謂違反勞動基準
      法第五十五條規定者，除雇主未依該條所定標準核算退休金外，於雇主完全拒
      絕給付勞工退休金時，亦應屬於該條所定未依給與標準給付退休金之範疇，始
      符立法意旨。是本件被告戊○○既拒絕給付告訴人退休金，所為自與前開法條
      之構成要件相當，亦難謂無犯罪故意。
（四）綜上所述，被告上開所辯，顯為卸責之詞，不足採信，罪證明確，其犯行堪以
      認定。
三、核被告戊○○係丁○公司之代表人，於執行業務時，違反勞動基準法第五十五條
    第一項之規定，應依同法第七十八條之規定處罰。其同時未辦理退休，而以資遣
    方式解僱告訴人三人，係同時侵害告訴人三人之法益，而觸犯三個同法第七十八
    條之罪，屬想像競合，公訴人認係連續犯，尚有未洽，附此說明。爰審酌被告戊○○犯罪之動機、目的、手段、智識程度、所生危害及犯罪後之態度等一切情狀
    ，量處如主文第一項所示之刑，並諭知易服勞役之折算標準。而被告丁○公司並
    依同法第八十一條第一項規定對其處以該條所定之罰金。
據上論斷，應依刑事訴訟法第二百九十九條第一項前段，勞動基準法第七十八條、第
八十一條第一項，刑法第十一條前段、第五十五條、第四十二條第二項、罰金罰鍰提
高標準條例第二條，判決如主文。
本案經檢察官張云綺到庭執行職務。
中      華      民      國      八十九      年      六      月    五    日
                                  臺灣板橋地方法院刑事第三庭
                                          法  官  李  幼  妃
右正本證明與原本無異。
如不服本判決，應於判決送達後十日內，向本院提出上訴狀。
                  書記官  強  梅  芳
中      華      民      國      八十九      年      六      月    八    日
附錄本案論罪科刑法條全文
勞動基準法第七十八條
違反第十三條、第十七條、第二十六條、第五十條、第五十一條或第五十五條第一項
規定者，科三萬元以下罰金。
勞動基準法第八十一條第一項
法人之代表人、法人或自然人之代理人、受僱人或其他從業人員，因執行業務違反本
法規定，除依本章規定處罰行為人外，對該法人或自然人並應處以各該條所定之罰金
或罰鍰。但法人之代表人或自然人對於違反之發生，已盡力為防止行為者，不在此限
法人之代表人或自然人教唆或縱容為違反之行為者，以行為人論。


司法院資訊處製作；財團法人民間司法改革基金會備份。
